臺灣高雄地方法院民事判決　　　　　　　100年度訴字第764號
原　　　告　台新國際商業銀行股份有限公司
法定代理人　蔡榮棟
訴訟代理人　胡祐彬
　　　　　　張明賢
被　　　告　羅明芳
　　　　　　羅嘉芳
上列當事人間塗銷所有權移轉登記事件，經本院於民國100年8月
23日言詞辯論終結，判決如下：
    主      文
被告間就坐落高雄市○○區○○段982 地號，權利範圍三分之一
之土地，及其上88建號之建物即門牌高雄市○○區○○路61號，
權利範圍三分之一之房屋，所為之買賣行為及所有權移轉行為，
均應予撤銷。
被告羅嘉芳應將主文第一項所示之土地及建物，以買賣為原因之
所有權移轉登記塗銷，並回復登記為被告羅明芳所有。
原告其餘之訴駁回。
訴訟費用由被告共同負擔。
    事實及理由
一、原告主張：被告羅明芳於民國（下同）92年5 月向原告申辦
    現金卡使用，詎其自94年11月28日即開始未依期清償，至99
    年11月16日止，尚積欠消費款及利息共計新臺幣（下同）53
    1,088 元未還。詎羅明芳為逃避債務，竟於95年12月13日將
    其所有坐落高雄市○○區○○段982 地號，及其上88建號之
    建物即門牌高雄市○○區○○路61號，權利範圍均為1/3 之
    房地（下稱系爭房地），以買賣為原因移轉登記與同居之兄
    即被告羅嘉芳，羅明芳名下已無其他財產足資清償對原告之
    債務，且無任何清償行為，被告間就系爭房地應無真實買賣
    意思及價金之交付，被告間就系爭房地之買賣及所有權移轉
    行為因通謀虛偽意思表示而無效。縱被告間就系爭房地之買
    賣及所有權移轉行為係屬真正，因被告間為兄弟關係，且同
    樣設籍系爭房地，羅嘉芳對羅明芳積欠原告債務未清償，應
    知之甚詳，原告亦得依民法第244 條第2 項、第4 項之規定
    ，請求撤銷被告間就系爭房地所為買賣及所有權移轉行為，
    並訴請被告羅嘉芳塗銷所有權移轉登記。為此，爰依民法第
    87條、第113條、第242條、第767條，及第244條第2、4項等
    規定提起本訴等語。並先位聲明：(一)確認被告間就系爭房
    地所為買賣法律關係不存在。(二)被告羅嘉芳應塗銷系爭房
    地之所有權移轉登記。另備位聲明：(一)被告間就系爭房地
    之買賣行為及所有權移轉行為均予撤銷。(二)被告羅嘉芳應
    塗銷系爭房地之所有權移轉登記，並回復登記為被告羅明芳
    所有。
二、被告二人則以：渠等對於原告主張之債務金額尚有爭執，且
    被告羅明芳曾向被告羅嘉芳借款80多萬元，又羅明芳之女兒
    及二人之母親係由羅嘉芳扶養，故二人約定由羅明芳將系爭
    房地所有權移轉登記予羅嘉芳抵債，兩造間確有真實之買賣
    行為。另被告羅嘉芳對於羅明芳之負債情形並不知悉，僅因
    羅明芳財力欠佳，而予經濟上之支援，原告請求撤銷被告二
    人就系爭房地所為之買賣及所有權移轉行為，顯無理由等語
    ，資為抗辯，並答辯聲明：原告之訴應予駁回。
三、兩造不爭執之事項：
(一)被告羅明芳於92年5月間向原告銀行申請卡號為00000000000
    00000 號之現金卡使用，惟自94年11月28日起即未按期繳款
    ，尚積欠原告款項未清償。
(二)被告羅明芳於95年12月4 日就系爭房地與被告羅嘉芳訂立買
    賣契約，並於同年月13日以買賣為原因，將系爭房地移轉登
    記予羅嘉芳。
四、本件之爭點：
(一)被告羅明芳積欠原告之債務金額為若干？
(二)被告間就系爭房地所為之買賣行為是否虛偽而無效？
(三)承上，原告得否帶為被告羅明芳請求被告羅嘉芳回復登記？
(四)原告得否聲請撤銷被告間就系爭房地所為之法律行為？
五、法院之判斷：
（一）按確認法律關係成立或不成立之訴，非原告有即受確認判
      決之法律上利益者，不得提起之，民事訴訟法第247條定
      有明文。所謂即受確認判決之法律上利益，須因法律關係
      之存否不明確，致原告在私法上之地位有受侵害之危險，
      而此危險得以對於原告之確認判決除去之者，即足當之。
      原告於先位之訴主張其為羅明芳之債權人，被告間之系爭
      買賣契約為通謀虛偽意思表示，該契約存在已侵害其債權
      受償之利益而有以本確認判決加以除去之必要，則依其主
      張足認有即受確認判決之法律上利益，核與前揭規定相符
      ，自得提起，合先敘明。
（二）兩造就系爭房地所為之債權（買賣）及物權行為（移轉所
      有權）是否因通謀虛偽意思表示而無效？原告依民法第24
      2條代位羅明芳行使民法767條之權利，請求確認被告就系
      爭房地所為之買賣債權及所有權移轉登記物權之法律關係
      均不存在，並請求羅嘉芳塗銷系爭房地所有權移轉登記，
      有無理由（即先位聲明部分）？
   1、按第三人主張表意人與相對人通謀而為虛偽意思表示者，
      該第三人應負舉證之責。又民法第87條第1項所謂通謀虛
      偽意思表示，乃指表意人與相對人互相故意為非真意之表
      示而言，故相對人不僅須知表意人非真意，並須就表意人
      非真意之表示相與為非真意之合意，始為相當，若僅一方
      無欲為其意思表示所拘束之意，而表示與真意不符之意思
      者，尚不能指為通謀而為虛偽意思表示，在贈與或買賣契
      約，亦不能僅因契約當事人間有特殊親誼關係或價金之交
      付不實，即謂該贈與或買賣係通謀虛偽成立（最高法院86
      年度台上字第3865號裁判要旨參照）。又第三人主張表意
      人與相對人通謀而為虛偽意思表示者，該第三人應負舉證
      之責（最高法院48年台上字第29 號判例意旨參照）。
   2、原告主張被告羅明芳、羅嘉芳為兄弟關係，羅明芳迄今尚
      積欠原告現金卡債務531,088元未清償，其等就系爭房地所
      有權移轉登記之時點，顯有脫產之嫌，故渠等間之買賣關
      係，應係出於通謀虛偽意思表示，然為被告所否認，並以
      前揭情詞置辯。是依前開說明，原告自應就被告間就系爭
      房地故意為買賣之通謀虛偽意思表示一節，負舉證之責。
   3、按文書，依其程式及意旨得認作公文書者，推定為真正，
      為民事訴訟法第355條第1項所規定。羅明芳於95年12月4日
      將其所有系爭房地，以買賣為原因移轉所有權予被告羅嘉
      芳，並於同年月13日辦妥登記完畢，有系爭房地登記謄本
      及異動索引附卷可稽（見卷第10至13頁），復經本院依職
      權調取系爭房地移轉登記相關文件查明屬實，有高雄市政
      府地政處前鎮地政事務所99年12月20日高市地鎮三字第
      0990011367號函附系爭房地買賣移轉登記資料在卷可憑（
      見卷第26頁至第36頁），且羅明芳向羅嘉芳借用羅嘉芳之
      得標會款一節，亦據羅嘉芳提出互助會名單為證，另二人
      之母親及羅明芳之女兒羅婉菁係由羅嘉芳扶養一節，亦有
      高雄市小港區松山里辦公室證明書1紙（見卷93頁）。足
      見，被告二人辯稱渠等確實有買賣系爭房地之行為，並非
      無據，堪信為真。此外，原告並未能提出合理之證據以實
      其說，僅以被告二人為兄弟關係，進而主張被告間就系爭
      房地以買賣為原因，移轉所有權登記係出於通謀虛偽，並
      非可採。
   4、從而，原告依民法第87條規定，訴請確認被告間就系爭房
      地之買賣契約關係不存在，並依同法第113條、第242條及
      第767條等規定，請求被告羅嘉芳就系爭房地於95年12月13
      日，以買賣為原因所為之所有權登記應予塗銷之先位聲明
      部分，為無理由，應予駁回。
（三）羅明芳出售系爭房地是否有害於原告債權？羅嘉芳是否明
      知上情，仍為買賣？原告依民法第244條第2項、第4項規
      定，請求撤銷被告間就系爭房地買賣之債權行為及移轉登
      記所有權之物權行為，並請求羅嘉芳塗銷所有權移轉登記
      ，有無理由（即備位聲明部分）？
   1、按債權人依民法第244條規定，撤銷債務人所為之有償行
      為者，須具備下列之條件，即：(1) 為債務人所為之法律
      行為；(2)其法律行為有害於債權人；(3)其法律行為係以
      財產權為目的；(4) 債務人於行為時，明知其行為有害於
      債權人，受益人於受益時，亦明知其事情。至於債務人之
      法律行為除有特別規定外，無論為債權行為抑為物權行為
      ，均非所問。另債務人所有之財產除對於特定債權人設有
      擔保物權外，應為一切債務之總擔保，故債務人明知其財
      產不足清償一切債務，而竟將財產出賣於人，及受益人於
      受益時亦知其情事者，債權人即得依民法第244條第2項之
      規定，聲請法院撤銷。此項撤銷權之效力，不特及於債權
      行為，即物權行為亦無例外，亦據最高法院著有42年度台
      上字第323號及48年度台上字第1750號等判例意旨可供參
      照。
   2、被告羅明芳自92年5月向原告請領現金卡使用，於95年12
      月4日將系爭房地售予羅嘉芳前之94年11月28日即未遵期
      清償債務，迄99年11月16日止，尚有現金卡債務531,088
      元未清償，業據原告提出羅明芳現金卡申請書及催收帳卡
      查詢（見卷第8至9頁）為證，經本院核閱無誤，被告羅明
      芳雖就欠款數額爭執，然並未就此提出證據供本院查明，
      是其空言辯駁，尚非足採，原告主張應可採信。又羅明芳
      除系爭房地，並無其他資產足供清償上開債務，收入不穩
      定，且尚積欠其他銀行債務等情，此有原告提出之被告羅
      明芳聯徵記錄及本院依職權調閱羅明芳稅務電子閘門財產
      所得調件明細表附卷可查（見卷第24至25頁、第47至48頁
      ）。足見，被告間於95年12月4日以買賣為原因，移轉系
      爭不動產之所有權，並於同年月13日辦妥登記，因此減少
      羅明芳名下之資產，確實有害及原告上開債權。又被告間
      為兄弟關係，且同設籍系爭房地，被告羅嘉芳尚自陳伊代
      羅明芳扶養女兒等語，堪認被告應同居且有深厚情誼，羅
      嘉芳就羅明芳財務情形應並非毫無所悉，準此，依前開說
      明，原告依民法第244條第2項、第4項規定，請求撤銷被
      告間就系爭房地所為之買賣行為，並請求羅嘉芳塗銷系爭
      房地，以買賣為原因之所有權移轉登記，回復登記為羅明
      芳所有，核無不合，應予准許。
（四）綜上所述，原告先位之訴為無理由，應予駁回。另原告備
      位之訴部分，原告依民法第244條第2項、第4項之規定，
      主張被告間，於95年12月5日就系爭房地所為買賣之債權
      行為及物權行為均應予撤銷。被告羅嘉芳並應將系爭房地
      於95年12月13日，以買賣為原因所為之所有權移轉登記塗
      銷，回復登記為羅明芳所有，為有理由，應予准許。
六、據上論結，原告之訴為一部有理由、一部無理由，依民事訴
    訟法第79條、第85條第1項前段，判決如主文。
中    華    民    國  100    年    8    月    31    日
                  鳳山民事庭  法  官  吳文婷
以上正本係照原本作成。
如對本判決上訴，須於判決送達後20日內向本院提出上訴狀。如
委任律師提起上訴者，應一併繳納上訴審裁判費。
中    華    民    國  100    年    9    月     1    日
                              書記官  梁瑜玲